【裁判字號】    99,建,152
【裁判日期】    991116
【裁判案由】    給付工程款
【裁判全文】
臺灣臺北地方法院民事判決               99年度建字第152號
原      告  富士達股份有限公司
法定代理人  甲○○○
訴訟代理人  吳麒律師
被      告  中華工程股份有限公司
法定代理人  庚○○
訴訟代理人  丁○○
上列當事人間請求給付工程款事件，本院於民國99年11月2 日言
詞辯論終結，判決如下：
    主      文
被告應給付原告新臺幣捌拾玖萬參仟貳佰零壹元，及自民國九十
九年五月二十五日起至清償日止，按年息百分之五計算之利息。
訴訟費用新臺幣壹萬肆仟捌佰柒拾貳元由被告負擔。
本判決於原告以新臺幣參拾萬元供擔保後，得假執行。但被告如
以新臺幣捌拾玖萬參仟貳佰零壹元或同額之臺灣土地銀行中崙分
行可轉讓定期存單預供擔保，得免為假執行。
    事實及理由
一原告之法定代理人原為關口岩太郎，嗣於本院審理中變更為甲○○○，有公司登記資料查詢表在卷可稽（見本院卷第182 頁
  ），其新任法定代理人聲明承受訴訟，合於民事訴訟法第 175
  條第1 項規定，應予准許。
二原告起訴主張：
  (一)兩造於民國95年2 月13日簽訂採購合約，約定由伊承攬新莊
    市農會金融文教大樓新建工程中之電梯工程（下稱系爭工程
    ），工程總價為新臺幣（下同）1,280 萬元，並約定有關機
    械室及昇降路留之支持樑、補助樑之建造及機械室及昇降路
    中間之橫樑或工字鐵安裝工程（工料）均非屬於伊施工範圍
    ，且系爭工程亦不含二次鐵件施工。嗣於95年底，被告復追
    加1-7號機之二次鐵件工程及3-5號機之環樑豎柱施工工程由
    伊施作，該追加之工程款為893,201元。
  (二)伊業已依約完成全部工作，並經被告驗收合格。惟被告僅給
    付原工程款1,280萬元，至追加工程之工程款893,201元則迄
    未給付，經伊屢次催討未果，爰依兩造間之承攬契約，請求
    被告給付該筆款項。
  (三)又縱認兩造間就前開追加工程部分並無契約關係存在，則伊
    既已施作本件追加工程，亦得依民法第179 條規定，請求被
    告返還不當得利等語。
  (四)聲明為：
    1.被告應給付原告893,201 元，及自起訴狀繕本送達翌日起
      至清償日止，按年息百分之5計算之利息。
    2.願供擔保請准宣告假執行。
三被告則抗辯：
  (一)伊並未委由原告施作追加工程，有關二次鐵件之工程係伊委
    由訴外人永裕鋼鐵工程股份有限公司（下稱永裕公司）施作
    ，且伊業已對永裕公司給付該部分工程款。
  (二)原告雖主張其將乘場二次鐵件之工程轉包予訴外人屏豪實業
    股份有限公司（下稱屏豪公司）施作，並提出彼等間之工程
    合約及發票為據。惟該合約並未載明施作工程之內容及地點
    ，無法證明與系爭工程有關；且該發票品名為「門框支架製
    作按裝乙式」，顯然與乘場二次鐵件為不同之工程。
  (三)退萬步言，縱鈞院認「門框支架製作按裝乙式」與乘場二次
    鐵件相關，惟依兩造間之採購合約單價分析單資源編碼13所
    載，可知「門框支架製作按裝乙式」屬兩造間採購合約之施
    作範圍，則乘場二次鐵件亦應包含於該採購合約範圍內。伊
    既已給付原告該部分之工程款，原告自不得再為請求。
  (四)再者，伊已於98年3 月23日出具採購結算估驗明細表，兩造
    對於系爭工程完工及工程款數額均無異議，詎原告事隔1 年
    多竟復向伊請求本件工程款，顯違誠信等語。
  (五)聲明為：
    1.原告之訴及假執行之聲請均駁回。
    2.如受不利判決，被告願以同額之臺灣土地銀行中崙分行可
      轉讓定期存單供擔保，請准免為假執行。
四得心證之理由：
  (一)原告起訴主張：兩造間除就系爭電梯工程締有承攬契約外，
    另追加1-7號機之二次鐵件工程及3-5號機之環樑豎柱施工工
    程，其已依約完工並通過驗收，惟被告迄未給付追加工程之
    工程款，爰依兩造間就前開追加工程之承攬契約，請求給付
    工程款等語，被告則否認就該等追加工程與原告締有承攬契
    約。經查：
    1.證人即曾於原告擔任業務人員之乙○○到庭證稱：一般鋼
      筋混凝土建物之電梯工程，在電梯通道內供電梯升降所需
      之導軌，可以直接用膨脹螺絲鎖在混凝土牆上，無須另外
      施作固定導軌的鐵件。又電梯出入口所在那面牆稱作「乘
      場」，如果乘場是混凝土，電梯之門框亦可以直接固定，
      亦無不須做固定的鐵件，但如果電梯通道與乘場是鋼構，
      為了固定電梯導軌及門框，就必須另外施作鐵件，此即為
      「二次鐵件工程」等語（見本院卷第107-108 頁），證人
      即被告之鋼構工程下包商監工饒志宏對證人乙○○所述之
      「二次鐵件工程」定義亦認同（見本院卷第157-158 頁）
      ，可知在電梯工程中所謂「二次鐵件工程」，係指鋼構建
      物中為固定電梯導軌及乘場電梯門框所施作之鐵件工程。
    2.原告係向被告承攬「新莊市農會金融文教大樓新建工程中
      之電梯工程」，此觀卷附兩造簽署之採購合約即明（見本
      院卷第5 頁），而證人乙○○證稱該大樓為鋼構建物（見
      本院卷第108 頁），此為被告所不爭執，可推知為順利完
      成此大樓內電梯之安裝，即有施作前述「二次鐵件工程」
      之必要。然細觀卷附之被告針對系爭電梯工程之採購合約
      明細表（見本院卷第8 頁），其內明確記載發包之項目為
      1-7號電梯（含貨用電梯2部、景觀電梯3部、客用電梯2部
      ），工程款計1,280 萬元，其備註欄另記載：「1.本工程
      不含二次鐵件。2.上列價格含電梯之製造、按裝、試車及
      業主正式驗收合格後起免費保固保養二年…」等語，足證
      被告交予原告承攬之系爭電梯工程範圍，僅包含1-7 號電
      梯之製造、安裝、試車及自驗收合格後二年內之保固保養
      服務，而不於該等電梯之「二次鐵件工程」。
    3.另觀諸原告提供予被告送交業主審查之電梯施工圖（見本
      院卷第51- 56頁），其內亦於乘場部分有多處「除外工程
      」之註記，亦徵原告雖承攬系爭電梯工程，但並非全部與
      電梯有關之工程，均為原告負責施工之範圍。證人乙○○
      到庭證稱：「…本件新莊市農會建物是鋼構建物，所以在
      電梯通道裡及乘場部分都必須另做二次鐵件工程，但被告
      表示針對鋼構工程部分，他們已經另外找了包商來施作，
      所以原告在承包這件工程時，就將電梯通道及乘場的二次
      鐵件工程都除外，這在原告畫的施工圖上都已經有明確的
      標示…」等語（見本院卷第107-108 頁），核與前述契約
      文件及施工圖說相符，應可信實。
    4.證人乙○○另證稱：「…後來實際施工，被告的鋼構廠商
      永裕公司跟我說，電梯通道的二次鐵件他們有施工，但乘
      場的二次鐵件工程太瑣碎，不包含在他與被告的工程合約
      裡，但這部份不施工，電梯就無法安裝，所以我就去找被
      告的丙○○站長，跟他講這件事，張先生就叫我先報價，
      但他也說金額跟是否要交給原告施作這部份工程，他都不
      能決定，我有先提出一份報價單，針對報價單的金額與被
      告的副所長程繼民議價，後來議定價格，我才根據議定的
      價格重做報價單，報價單提出後，被告方面後來有蓋上簽
      認章回傳給我，丙○○並通知我進場施工…」等語（見本
      院卷第108 頁），證人丙○○亦到庭證稱：施工中原告確
      實曾表示乘場之二次鐵件工程並非其應施作之工項，其表
      示如原告認為此應屬追加之工項，請原告針對追加之明細
      提出報價，其會請程繼民裁示等語（見本院卷第109 頁）
      ，雖其另表示不記得程繼民裁示之結果，亦不記得針對1-
      7 號電梯之乘場二次鐵件工程，是否由原告派人進場施工
      ，然觀諸原告針對此項工程提出之報價單（見本院卷第9
      頁），被告已在「客戶同意簽認欄」中加註日期，並蓋用
      與系爭工程採購合約書中相同之印章，足證被告業已肯認
      原告對前述工程應屬追加工程故另行報價之主張。而證人
      張志超亦證稱：其開設屏豪實業股份有限公司（下稱屏豪
      公司），確實於96年1月23日與原告簽約，承攬1-7號電梯
      乘場之二次鐵件工程等語（見本院卷第159 頁），並有與
      其所述相符之升降機除外工程合約書、屏豪公司開立予原
      告之發票及原告付款予屏豪公司之帳目明細在卷足憑（見
      本院卷第65-85頁），足證1-7號電梯之乘場二次鐵件工程
      ，確實係由原告再轉包予屏豪公司施作。而此項工程本非
      原告依其與被告締結之電梯工程承攬契約所應負責施工工
      項，如前述，如被告未將此項工程追加由原告承攬，原告
      有何必要將該項工程發包予屏豪公司施作？是綜合前開事
      證，足以證明兩造確實針對1-7 號電梯之乘場二次鐵件工
      程另成立承攬契約，且約定之工程款數額，即為經被告簽
      認之報價單上所記載之792,750 元。
    5.證人乙○○復證稱：「…3、4、5 號電梯地下層的電梯通
      道在建築圖上本來是RC結構，但現場在B1卻是鋼構，就有
      必要施作導軌的二次鐵件，但永裕也沒有做，導致原告無
      法安裝電梯，我這次是找被告的己○○○站長談，他也是
      叫我先報價，我就做了另一份報價單，過了幾天，被告方
      面有給我簽認後的報價單，己○○○站長也有通知我進場
      施工」等語（見本院卷第108 頁），並經證人己○○○到
      庭確認其前開證詞屬實（見本院卷第109 頁背面），雖己○○○亦對程繼民針對原告提出報價單之裁示結果及該項
      工程是否由原告進場施作各節，均證稱不復記憶，然證人
      戊○○到庭證稱：原告係將系爭電梯之安裝工程交由其開
      設之吉志工程行施作，後來追加施作3-5 號電梯在地下一
      樓通道之橫樑，此是為了固定電梯導軌所做之工程等語（
      見本院卷第158頁背面），可知原告確實曾將3-5號電梯地
      下一樓固定導軌所須之環樑豎柱工程轉包予吉志工程行施
      作，而此項工程核屬前述「二次鐵件工程」，若非被告已
      就此工項另與原告成立承攬契約，原告並無支付費用，將
      此工程轉包予他人施作之必要。況觀諸原告就此工項提出
      之報價單，確實亦經被告簽認並為部分修改（見本院卷第
      10頁），足證兩造確實就此項工程亦另成立承攬契約，且
      工程款數額即為經修改後之100,451元。
    6.被告雖辯稱：系爭電梯之二次鐵件工程，其係發包由永裕
      公司施作，由永裕公司施工完成，並未與原告追加成立此
      部分承攬契約云云，然觀諸被告與永裕公司簽訂之鋼構工
      程第一次補充合約書（見本院卷第57-59 頁），在採購合
      約明細表中所載工項中，雖有「電梯環樑（電梯二次鐵件
      ）」工程，然證人即永裕公司派駐在系爭工地之監工饒志
      宏並無法說明此項工程之具體內容為何，其更明確證述：
      在新莊市農會大樓之電梯工程中，乘場門框及電梯通道導
      軌之固定鐵件工程，均非由永裕公司施作等語（見本院卷
      第157-158 頁），更遑論證人張志超及戊○○已明確證述
      1-7號電梯之乘場二次鐵件及3-5號電梯地下一樓環樑豎柱
      工程，係分別由屏豪公司及吉志工程行施作，足證被告前
      開說詞，與事實不符，自不足採。
    7.被告又辯稱：縱認1-7 號電梯之乘場二次鐵件工程係由原
      告施作，然此項工程本屬原告依約應施作之範圍；且系爭
      電梯工程為總價承攬，原告在總價外不得做另外請求云云
      ，然本件電梯工程因係位於鋼構建物內，故有另行施作固
      定乘場門框及電梯導軌之「二次鐵件工程」之必要，且「
      二次鐵件工程」並非兩造原締結之承攬契約工項，且兩造
      於原採購合約書中，對此設有明確規範，前已詳論，縱認
      兩造原訂之承攬契約為總價承攬合約，對非屬該契約工項
      之「二次鐵件工程」工程款，自不包含在該約所定之工程
      款數額中，是被告以前詞置辯，非但誤認原契約之範圍，
      亦曲解總價承攬之意義，所辯至屬無稽，亦無足取。
  (二)綜上所述，兩造除原訂之電梯工程承攬契約外，另針對 1-7
    號電梯之乘場二次鐵件工程，及3-5 號電梯地下一樓之環樑
    豎柱工程，另追加成立承攬契約，則原告依據前開追加契約
    之約定，請求被告給付追加工程之工程款893,201 元，並加
    計自起訴狀繕本送達翌日即99年5 月25日起至清償日止，按
    年息百分之5 計算之法定遲延利息，為有理由，應予准許。
  (三)兩造各陳明願供擔保，請准宣告假執行及免為假執行，經核
    於法均無不合，爰各酌定相當擔保金額，併予准許之。
  (四)本案事證已明，兩造其餘攻擊防禦方法及舉證，核與判決結
    果無影響，爰不再一一論列，附此指明。
五訴訟費用負擔之依據：民事訴訟法第78條。
六被告應賠償原告之訴訟費用，依後附計算書確定為14,872元。
中    華    民    國    99    年    11    月    16    日
                  民事第七庭    法  官  陳婷玉
計  算  書
項      目        金  額（新臺幣）       備    註
第一審裁判費            9,800元          原告支付
證人旅費                5,072元          原告支付
合      計             14,872元
以上正本係照原本作成
如對本判決上訴，須於判決送達後20日內向本院提出上訴狀。如
委任律師提起上訴者，應一併繳納上訴審裁判費。
中    華    民    國    99    年    11    月    16    日
                                書記官  吳鸝稻

司法院資訊處製作；財團法人民間司法改革基金會備份。
